ACORDAO-COMPLETO-2463398

ACÓRDÃO 8299/2021 ATA 17/2021 - PRIMEIRA CÂMARA

VISTOS, relatados e discutidos estes autos de embargos de declaração opostos pelo sr. Auricélio dos Santos Teixeira contra o Acórdão 9/2021-TCU-Primeira Câmara, 
ACORDAM os Ministros do Tribunal de Contas da União, reunidos em sessão da Primeira Câmara, ante as razões expostas pelo Relator, em:
9.1. conhecer dos embargos de declaração opostos pelo sr. Auricélio dos Santos Teixeira para, no mérito, rejeitá-los; e
9.2. dar ciência desta deliberação ao embargante.

Embargos de declaração opostos pelo sr. Auricélio dos Santos Teixeira contra decisão que julgou suas contas irregulares e condenou-o em débito.

Primeira Câmara

Prefeitura Municipal de Guamaré - RN.

3. Interessados/Responsáveis/Recorrentes:
3.1. Interessado: Secretaria Especial do Desenvolvimento Social
3.2. Responsáveis: Auricélio dos Santos Teixeira (XXX.597.984-XX); José da Silva Câmara (XXX.840.124-XX)
3.3. Recorrente: Auricélio dos Santos Teixeira (XXX.597.984-XX).

13.1. Ministros presentes: Walton Alencar Rodrigues (Presidente), Benjamin Zymler (Relator), Vital do Rêgo e Jorge Oliveira.
13.2. Ministros-Substitutos presentes: Augusto Sherman Cavalcanti e Weder de Oliveira.

BENJAMIN ZYMLER

Ministro Benjamin Zymler.

Trata-se de embargos de declaração opostos pelo sr. Auricélio dos Santos Teixeira em desfavor do Acórdão 9/2021-TCU-Primeira Câmara, decisão por meio da qual as contas do embargante foram julgadas irregulares, condenando-o ao pagamento de débito. 
2.	Transcrevo a essência do recurso apresentado:
"Há omissão na decisão ora embargada, e não há margem para deixa-la assim, a descoberto. O MM. Juízo pode -- e deve -- julgar o caso de MARIA DE FÁTIMA DA SILVA, com a liberdade de sua altiva consciência, mas não pode -- nem deve -- manter intocados assuntos que, sozinhos, teriam o condão de operar solução diversa do litígio, devotando-lhes um desprezo que, ao fim e ao cabo, faz roto o contraditório participativo --- audiatur et altera pars --- de que nos fala o Magno Texto (Art. 5º, LV) .
A persuasão racional (CF, Art. 93, IX) não garante ao magistrado o direito ao arbítrio. Se é livre na formulação das suas convicções, deve espelhá-las à luz dos argumentos que as partes lhe expõem, resolvendo, uma a uma, as questões postas à mesa. Só assim falar-se-á em processo legal que mereça o rótulo de devido (CF, Art. 5º, LIV) .
Preencher as tais lacunas é medida de rigor, inclusive porque, sem isso, o acesso às instâncias extraordinárias estará, mediante o requisito do prequestionamento, severamente comprometido (Súmula 211/STJ) . Daí a razão porque a jurisprudência acabou se pacificando no sentido de admitir o manejo de embargos de declaração (CPC, Art. 1022) em caso tais (Súmula 98/STJ) .
4.1 Das Contradições e Omissões
As contradições e omissões verificadas na decisão embargada deram-se relativamente à situações que deve o MM. Desembargador Relator pronunciar-se.
Inicialmente, faz-se necessário tecer alguns breves comentários a respeito da vida Pública idônea do Sr. Auricélio dos Santos Teixeira sempre pautados na ética, na moral e nos bons costumes. No ano de 2007, o então Prefeito Sr. José Afonso da Silva, teve que deixar o cargo em razão do reflexo de atos de improbidade administrativa que recaiam sobre ele, em razão da não prestação de contas de recursos recebidos do Fundo nacional da Assistência Social, assumindo então, o seu Vice-Prefeito, o Sr. Auricélio dos Santos Teixeira que recebeu um Município em estado crítico, tendo que reorganizar o Município.
Prestou enquanto esteve à frente da Prefeitura de Guamaré/RN um serviço de excelência, dando início a inúmeras obras até então paradas antes de sua gestão, comprovando que quando prefeito tinha como objetivo a melhoria de seu município e que foi posta em dúvida pelo Ilustre Ministério Público.
Cumpre ressaltar, que o Réu nas atribuições do seu cargo, enviou ofícios ao Tribunal de Justiça do Rio Grande do Norte a Procuradoria Geral de Justiça /RN e ao Tribunal de contas/RN para informar que o Município de Guamaré estava disponibilizando salas na sede de sua prefeitura para realização em conjunto com a administração, de uma Gestão Moderna, modelo inédito, como um meio de compartilhar informações para a melhoria constante da administração, trazendo sugestões técnicas, modernas e eficientes de gestão pública para serem implantadas no município de Guamaré/RN.
Diante das inúmeras dificuldades por ele encontradas no exercício do seu mandato, requereu uma Licença Médica de 30 (trinta) dias para fins de tratamento, no período de 24 de dezembro de 2011 a 23 de janeiro de 2012. Dias antes do término da Licença, requereu a prorrogação por mais 30 (trinta) dias. Ato contínuo ao término da segunda licença, e sem a melhora esperada, requereu mais uma prorrogação, desta vez pelo período de 90 (noventa dias) , de 23 de fevereiro de 2012 até 23 de maio de 2012. Ficou em um total de 5 (cinco) meses de licença médica, até que renunciou ao cargo logo após o término das licenças, ou seja, não voltou mais para a Prefeitura.
Em sendo assim, resta evidenciado que então Vice-Prefeito, recebeu um Município em estado crítico, e fez um belo trabalho em prol do mesmo, motivo este, que, em razão do lapso temporal, não dispõe de meios para conseguir localizar os documentos necessários em relação à prestação de contas naquele ano de 2007, dos recursos provenientes do Fundo Nacional da Assistência Social, que ficavam a cargo da Secretaria de Assistência Social, órgão responsável por fazer todos os detalhamentos dos gastos do Recurso em questão.
Neste sentido, faz-se necessário que seja oficiada a Secretaria de Assistência Social, para que ela responda se possui a prestação de contas dos recursos no ano de 2007, em razão do Sr. Auricélio, por não ser mais gestor do Município, e não ter acesso a Secretaria a fim de oficiar a mesma para fazer a prestação de contas.
Por fim, cumpre ressaltar, que os recursos foram destinados ao Município, não houve desvio de verbas públicas que enseje reparação aos cofres da união, pois, os recursos foram utilizados com fim específico, não dispondo o Sr. Auricélio de meios para demonstrar onde foram utilizados tais recursos que eram colocados em uma conta única do Banco do Brasil à época, que desde já, fica requerido diante deste Egrégio Tribunal de Contas, extrato da conta do Município, do Banco do Brasil no ano de 2007, a fim de identificar os gastos do recurso.
Os valores cobrados superam em muito o justo e proporcional que neste momento é cobrado do Réu, no importe de R$ 75.999,51, em razão de incidir atualização monetária, desde a ocorrência e acrescidos de juros de mora devidos, motivo este, que pugna a parte Ré que sejam juntados aos autos, planilha de cálculos detalhando a incidência de juros e correção monetária, visto que, não foi anexado ao Ofício de nº 2236/2021, dificultando a elaboração de defesa técnica pelo patrono que esta subscreve. A incidência de juros deve ser contados da data da efetiva Decisão em que foram julgadas irregulares as contas do Réu, para tanto, existe a necessidade de se detalhar o termo inicial da incidência dos juros, em planilha detalhada.
Assim, a necessidade de esclarecimento do Excelentíssimo Ministro Relator sobre os pontos acima identificado, para que não continue o Embargante prejudicado.
4. DAS CONCLUSÕES
Pelo exposto, PEDE-SE:
1) o provimento dos presentes embargos de declaração (sanando as contradições e omissões acima mencionadas) ; ou
2) o provimento dos presentes embargos de declaração para enfrentar as questões legais destacadas, satisfazendo-as para fins de prequestionamento." 
3.	O embargante teve ciência da deliberação recorrida em 22/2/2021. Os embargos foram opostos em 3/3/2021. 
	É o relatório.

8.1. Aldo de Medeiros Lima Filho (OAB-RN 1.662), André Campos Medeiros Lima (OAB/RN 15.751-B) e Rilma de Fátima Paiva Campos Lima (OAB/RN 7.271), representando Auricelio dos Santos Teixeira.

Procurador Rodrigo Medeiros de Lima.

TOMADA DE CONTAS ESPECIAL. FUNDO NACIONAL DE ASSISTÊNCIA SOCIAL. EXERCÍCIO DE 2007. OMISSÃO NO DEVER DE PRESTAR CONTAS. CITAÇÃO DOS EX-PREFEITOS. REVELIA DE AMBOS. CONTAS IRREGULARES. DÉBITO. PRESCRIÇÃO DA PRETENSÃO PUNITIVA. CIÊNCIA. EMBARGOS DE DECLARAÇÃO. TENTATIVA DE REINÍCIO DA INSTRUÇÃO PROCESSUAL. REJEIÇÃO.

TOMADA DE CONTAS ESPECIAL (TCE)

Secretaria de Controle Externo de Tomada de Contas Especial (SecexTCE).

Preliminarmente, conheço do recurso em apreço, visto que foram preenchidos os requisitos de admissibilidade para a espécie. 
2.	Trata-se de embargos de declaração opostos pelo sr. Auricélio dos Santos Teixeira, ex-prefeito de Guamaré/RN, contra o Acórdão 9/2021-TCU-Primeira Câmara, decisão por meio da qual este Colegiado julgou irregulares as contas do embargante e condenou-o em débito no valor histórico de R$ 24.191,25 (parcelas com data-base entre setembro e dezembro de 2007) . Não houve aplicação de multa, dada a ocorrência da prescrição da pretensão punitiva do Tribunal, nos moldes delineados pelo Acórdão 1441/2016-TCU-Plenário. 
3.	Originariamente este processo cuidou de tomada de contas especial instaurada pela Secretaria Especial do Desenvolvimento Social, em razão de omissão no dever de prestar contas dos recursos recebidos pelo Município de Guamaré/RN, no exercício de 2007, oriundos do Fundo Nacional de Assistência Social, para a execução dos serviços de Proteção Social Básica e Proteção Social Especial.
4.	Naquele ano, foram repassados R$ 62.897,25, sendo R$ 38.706,00 durante o mandato do ex-prefeito José da Silva Câmara (gestão: de 1º/1/2005 a 28/8/2007) e o restante (R$ 24.191,25) sob o encargo do gestor recorrente. 
5.	Submetidos os autos a esta Corte de Contas, autorizei, por meio de despacho, a citação dos srs. José da Silva Câmara e Auricélio dos Santos Teixeira, pelos montantes repassados e geridos durante os respectivos mandatos, em decorrência da " (...) não comprovação da boa e regular aplicação dos recursos federais repassados ao município de Guamaré - RN, em face da omissão no dever de prestar contas dos valores transferidos, no âmbito do PSB/PSE-2007, no exercício de 2007, cujo prazo encerrou-se em 12/5/2008".
6.	Diante da revelia dos jurisdicionados na decisão recorrida, as contas deles foram consideradas irregulares, cada qual respondendo pelo débito referente ao recurso gerido durante os mandatos. 
7.	O sr. Auricélio dos Santos Teixeira argumenta a existência de omissões e contradições no Acórdão 9/2021-TCU-Primeira Câmara. Todavia, apesar de formalmente invocar as hipóteses de cabimento recursal, não logrou êxito em satisfazê-las materialmente, circunstância que impõe de imediato a rejeição da peça. Senão vejamos.
8.	O ex-prefeito alega que, alçado ao cargo de prefeito, prestou um serviço de excelência, dando início a diversas obras até então paradas antes de sua gestão; que teve problemas de saúde, sendo necessárias sucessivas licenças médicas de dezembro de 2001 a maio de 2012; que depois disso renunciou ao cargo de prefeito; que não dispõe de meios para localizar os documentos da prestação de contas dos programas em apreço; que o TCU deveria diligenciar o município e o Banco do Brasil para que fornecessem os comprovantes da boa e regular aplicação dos recursos; que não houve desvio de verbas públicas; e que esta Corte deveria juntar aos autos planilha detalhando a partir de quando haveria incidência da atualização monetária e dos juros moratórios. 
9.	Como se percebe, não se cogita a existência de omissões ou contradições, até porque os argumentos aduzidos nos embargos são genéricos e não dizem respeito aos serviços de Proteção Social Básica e Proteção Social Especial. Como o próprio nome sugere, a transferência de recursos destinava-se à realização de ações sociais, sendo que não havia previsão de uso para a finalidade de retomar obras abandonadas. 
10.	As licenças médicas e a renúncia ocorreram mais de quatro anos depois dos fatos em apuração nos autos, de modo que eventual problema de saúde ocorrido no biênio 2011/2012 não serve de justificativa para a omissão no dever de prestar contas de recursos recebidos em 2007. 
11.	Destaca-se que o ônus de comprovar a regularidade da integral aplicação dos recursos públicos compete ao gestor municipal, por meio de documentação idônea, que demonstre, de forma efetiva e inequívoca, os gastos efetuados e o nexo de causalidade entre as despesas realizadas e os recursos federais recebidos. Do contrário, ainda que não haja desvio de recursos, deve restituir aos cofres públicos toda a quantia auferida. 
12. 	O dever de prestar contas é inerente à gestão de recursos públicos, constituindo um dos pilares do sistema republicano. Ao descumpri-lo, o responsável infringe a Constituição Federal, as normas que regem a administração pública e as obrigações assumidas por meio do ajuste firmado. Portanto, cabe ao embargante apresentar a documentação pertinente e, se eventualmente não obtiver sucesso na sua localização, adotar as providências que entender pertinentes (ações judiciais, por exemplo) . 
13.	Por fim, os parâmetros para o cálculo da dívida foram discriminados no subitem 9.2 da decisão embargada, ou seja, a incidência de juros e de atualização monetária ocorre a partir do recebimento de cada parcela sem a prestação de contas. Dificuldades de cálculo podem ser saneadas junto às unidades técnicas do Tribunal ou por meio do Sistema Débito, disponível no seguinte endereço eletrônico: https://contas.tcu.gov.br/debito/Web/Debito/CalculoDeDebito.faces, data de consulta: 10/5/2021. 
14.	Ante o exposto, voto por que o Tribunal adote a deliberação que ora submeto a este Colegiado. 
TCU, Sala das Sessões, em 25 de maio de 2021.
BENJAMIN ZYMLER 
Relator